【裁判字號】    99,上訴,2160
【裁判日期】    990806
【裁判案由】    誣告
【裁判全文】
臺灣高等法院刑事判決                99年度上訴字第2160號
上  訴  人  臺灣板橋地方法院檢察署檢察官
被      告  乙○○
選任辯護人  張淳茵律師
            何岳儒律師
上列上訴人因被告誣告案件，不服臺灣板橋地方法院99年度簡上
字第150號，中華民國99年5月20日第一審判決（聲請簡易判決處
刑案號：臺灣板橋地方法院檢察署98年度偵字第22893 號），提
起上訴，本院判決如下：
    主  文
上訴駁回。
    理  由
一、公訴意旨略以：被告乙○○與告訴人JACOBS ANTONIUS GERA
    RDUS（下稱甲○○，荷蘭籍人士）係夫妻關係，乙○○明知
    甲○○於民國97年1月間，前往址設臺北縣三重市○○路○段
    80號永豐銀行三重分行（下稱永豐分行），處理房貸事宜時
    ，未向永豐分行經理徐德里傳述乙○○身懷第三胎係與他人
    通姦所生，竟意圖使甲○○受刑事處分，基於誣告之犯意，
    於97年3 月18日向臺灣板橋地方法院檢察署（下稱板橋地檢
    署）遞狀對甲○○提出妨害名譽告訴，虛偽捏造甲○○於97
    年1 月間，前往上開分行處理房貸事宜時，向徐德里傳述乙
    ○○所懷第三胎係與他人通姦所生等不實事項，誣告甲○○
    涉犯妨害名譽罪嫌；嗣經板橋地檢署檢察官以97年度偵字第
    30915 號認甲○○犯罪嫌疑不足，而為不起訴處分確定（下
    稱前案），經甲○○對乙○○提出誣告告訴後，因認被告乙
    ○○涉犯刑法第169條第1項之誣告罪嫌等語。
二、按犯罪事實應依證據認定之，無證據不得認定犯罪事實；不
    能證明被告犯罪者，應諭知無罪之判決，刑事訴訟法第 154
    條第2 項、第301 條第1 項分別定有明文。次按誣告罪之成
    立，須其申告內容完全出於憑空捏造，若所告尚非全然無因
    ，袛因缺乏積極證據證明致被誣告人不受訴追處罰者，尚難
    遽以誣告論罪。且若有出於誤會或懷疑有此事實而為申告，
    以致不能證明其所訴之事實為真實，縱被訴人不負刑責，而
    告訴人本缺乏誣告之故意，亦難成立誣告罪名（最高法院43
    年臺上字第251 號、44年臺上字第892 號判例意旨參照）。
三、證據能力部分：被告及辯護人對後引證據，均不爭執（本院
    卷第27頁背面），且觀其製作取得之情形，亦無違法或不當
    之狀況，依刑事訴訟法第159條之5規定，均有證據能力，合
    予敘明。
四、公訴人認被告涉有誣告罪嫌，主要係以：被告供述；證
    人即告訴人甲○○、證人即永豐分行經理徐德里之證述；
    證人即被告鄰居周士凱、陳淑芳之證述；前案不起訴處分
    書等為據。訊據被告固不諱言：於97年3 月18日，向板橋地
    檢察署狀告甲○○等情，惟堅決否認有何誣告犯行，辯稱：
    沒有誣告意思，我鄰居周士凱、陳淑芳及永豐分行經理徐德
    里都知道甲○○有對我傳述上開通姦生子之不實事項，還有
    我兒子學校的家長黃愉，及前案我委任的告訴代理人許英傑
    律師，也都知道這件事情，並未虛捏事實誣告等語，經查：
（一）有關被告於前案向板橋地檢署遞狀，申告甲○○於97 年1
      月間，前往永豐分行處理房貸事宜時，向徐德里傳述乙○
      ○所懷第三胎係與他人通姦所生等不實事項，前案業經板
      橋地檢署檢察官以97年度偵字第30915 號為不起訴處分確
      定等情；為被告所自承，復有該案卷宗影本（內有上揭刑
      事告訴狀及不起訴處分書）可稽，此部份事實，堪予認定
      。
（二）被告辯稱：前案申告內容，確屬真實，並未虛捏，無誣告
      犯意乙節，經查：
    證人即永豐銀行三重分行經理徐德里於偵訊證稱：乙○○
      有向我的銀行借款，她先生甲○○是連帶保證人，房貸大
      約是2 千萬元左右，有扣款帳號，每個月自動扣款，該帳
      號約於去年底時有繳款不正常之情形，曾經發生逾期30日
      繳款情形，我們行員聯絡乙○○，乙○○說在坐月子不方
      便，後來甲○○主動打電話說要過來談，他在今年農曆年
      前，到我們分行來談房貸事宜，我問他為何不付，他說願
      意付，但他與太太發生很難以置信的事情，但沒有說是什
      麼事，所以我不知道是什麼事等語（偵卷一第13、14頁）
      ；並稱：甲○○來時，乙○○不在場，我跟甲○○談論的
      時間約半個小時，我沒有外國學歷或是其他英文檢定合格
      的證明，我是大學經濟系畢業，我聽的懂甲○○講的，就
      是一些比較簡單的字句，例如夫妻、恐怖的、難以置信等
      這些的字眼，我們自然揣測應該是夫妻之間的問題，我也
      不懂外遇的英文字眼，甲○○只有講一些形容詞，但他沒
      有講發生什麼事情，印象中甲○○沒有講到這些單字，有
      的話我也聽不懂，我到今天才知道外遇這個單字，自然也
      無法轉述，我與乙○○見面時，我有明示他們為何不繳款
      ，是否是他們夫妻之間感情有問題，才有金錢的問題，乙
      ○○才說甲○○已經不再支付任何金錢，而且不願意協調
      ，所以我才說如果你們不能談的話，就請律師去談等語（
      偵卷二第29頁）。其語不甚明白，或因業務關係，或因記
      憶能力所致，然參酌證人陳淑芳於偵訊証稱：我有跟我先
      生周士凱及乙○○到永豐分行，當天徐德里經理沒有談到
      乙○○及甲○○的私人問題，我陪乙○○到銀行，去是要
      談房貸的事，徐經理有問乙○○為何不繳房貸，乙○○說
      她沒有能力繳付，徐經理有提到說好像是小孩子的事，所
      以甲○○不願意付貸款，徐經理沒有明講他知道小孩什麼
      事，當天徐經理有提到小孩的事等語（偵卷一第53、54頁
      ）。證人即被告另案之律師許英傑於原審證稱：當時乙○
      ○有提到和周士凱夫婦到永豐分行，與分行經理對話後，
      發現甲○○有跟分行經理告知小孩不是甲○○的事情，所
      以我印象特別深刻，另外周士凱太太陳淑芳在我事務所，
      也有提及徐德里在銀行現場有反問乙○○，小孩到底是不
      是甲○○的等語（原審簡上卷第78至81頁）。則證人徐德
      里雖否認知悉並轉述外遇生子等情，能否遽採？不能無疑
      。然亦堪認定：告訴人甲○○於永豐分行接洽時，確向徐
      德里表示不願支付貸款利息的原因，係與乙○○發生夫妻
      很難以置信及恐怖的事情，徐德里並認其夫妻感情有問題
      等情。是被告另案申告於銀行聽聞其夫妻間之事，尚非全
      屬虛捏，並非全然無據。
    而夫妻間所謂難以置信或恐怖之事，觀諸證人周士凱於偵
      訊證稱：我於2005年買房子時，認識甲○○，我們搬進去
      社區後，有時在社區碰到會聊天，這一、二年聊天時，會
      聊比較深入的話題，我有跟乙○○及我太太陳淑芳到永豐
      分行，當天我們是去談房屋貸款延期之事，徐德里經理表
      示要延期對他們而言比較困難，印象中徐德里有說「你們
      夫妻的問題要自己解決，不關銀行的事」，不記得徐經理
      是否有講過「甲○○告知他，因為乙○○肚子內的小孩不
      是甲○○的，所以甲○○不付貸款」，但甲○○有跟我陳
      述過他們夫妻有吵架，另外有一次甲○○說「他們那麼久
      才做愛一次，怎麼可能懷孕」，他沒有說那個小孩不是他
      的，他說這是我們二個朋友聊天的事，叫我不要跟其他人
      講等語（偵卷一第53、54頁）。證人陳淑芳於偵訊証稱：
      徐經理沒有明講他知道小孩什麼事，當天徐經理有提到小
      孩的事等語（偵卷一第54頁）。證人黃愉於原審證稱：有
      一天我們家外勞去接小朋友，我的小孩和乙○○的第二個
      小孩是同學，我的外勞去接我兒子時，她回來跟我說「太
      太，odo（乙○○的第二小孩）媽媽肚子裡面的小孩不是o
      do爸爸的」，我叫外勞不要亂說，還問她是從哪裡聽來的
      ，她說是從odo的外勞阿姨那裡聽來的，當時我並沒有把
      它當一回事，因為當時小孩還在乙○○的肚子裡，過了幾
      個月後，我在學校門口我看到乙○○帶著她剛出生的小孩
      ，當時小孩還沒有滿月，乙○○的車上還有另外兩個小孩
      ，我就請乙○○到我家，我要煮雞湯給她吃，我還問乙○
      ○為何這麼狼狽一個人帶著三個小孩，乙○○表示他和她
      先生正在辦離婚的事情，我看到乙○○的小嬰兒的頭髮是
      紅色的，就是像乙○○的先生一樣，就忍不住對被告說：
     「我聽說你們家外勞阿姨在外面跟人家說你肚子裡面的小
      孩不是妳先生的」，我最初聽我們家外勞講到乙○○小孩
      的事情，大約是在乙○○第三個小孩出生（查係96年10月
      間）前兩個月左右等語（原審簡上卷第80、81頁）。顯然
      被告於斯時確有聽聞外遇生子之事流傳，並非被告虛構。
綜上，雖上開證據尚不足以證明告訴人有說過被告外遇生子等情
，然被告確聽聞外遇生子之流言，而斯時，其與告訴人感情不睦
，又有銀行經理轉述其夫妻感情問題，因而認係告訴人所傳，縱
無證據足證其連結真切，惟尚難認係虛捏事實，是被告辯稱：而
有誣告之故意等語，非不可採。
（三）雖證人即告訴人甲○○於偵訊證稱：於97年1 月在永豐分
      行，沒有向經理徐德里散布乙○○肚子裹的孩子不是我的
      ，我跟徐經理講乙○○在永豐銀行貸款之事欺騙我，我要
      求徐經理去聯絡乙○○將貸款之事化解掉，這樣我就不用
      去提出告訴，我告訴徐經理，我與乙○○的關係很差，乙
      ○○要跟我離婚，我有提到乙○○懷孕，但沒有提到小孩
      不是我的，但是有說對乙○○很失望等語（偵卷一第20、
      21頁）。固否認傳述被告與他人通姦生子。惟確向銀行經
      理徐德里提及乙○○懷孕之事，且與乙○○的關係很差，
      而對乙○○感到很失望等語，而處理貸款事宜，何需向外
      人提及婚姻與懷孕等？何況本件並無證據足證欲以情感事
      博得同情，而展延貸款。是其所指，非無啟人疑竇之處，
      因此，能否以告訴人之說詞，遽為被告有罪之依據？尚非
      無疑。雖不能遽認有關外遇生子之流言，係出自告訴人，
      然如前所述，被告所申告之事，尚非全然無本，不能認是
      虛捏。
綜上，被告辯稱：所提出之申告內容，並非全然無因，且非出於
憑空捏造，無誣告犯意等語，非不可採。。
五、公訴人所舉證據，尚有合理懷疑空間，尚不足形成被告有罪
    之心証。此外，復查無其他積極確切證據，足資認定被告有
    何公訴人指稱之誣告犯行，揆諸上揭法條及判例，自應諭知
    被告無罪。
六、原審同此認定，撤銷不當之簡易判決，諭知被告無罪。核無
    不合。檢察官循告訴人請求上訴略以：縱採信證人黃愉等所
    述，然被告亦應再求證，豈可任意提告乙節，然被告未再求
    証，縱有疏失，亦難遽認有誣告故意，是此部份所指，尚有
    誤會。至於其他上訴意旨，未提新事証，猶對原證據為爭執
    ，難認有理由，應予駁回。
據上論斷，應依刑事訴訟法第368條，判決如主文。
本案經檢察官侯千姬到庭執行職務。
中    華    民    國    99    年    8     月    6     日
                  刑事第十八庭審判長法  官  吳鴻章
                                    法  官  汪梅芬
                                    法  官  周政達
以上正本證明與原本無異。
如不服本判決，應於收受送達後10日內向本院提出上訴書狀，其
未敘述上訴之理由者並得於提起上訴後10日內向本院補提理由書
（均須按他造當事人之人數附繕本）「切勿逕送上級法院」。
                                    書記官  廖純瑜
中    華    民    國    99    年    8     月    6     日

司法院資訊處製作；財團法人民間司法改革基金會備份。
